ACORDAO-COMPLETO-2452937

ACÓRDÃO 76/2021 ATA 1/2021 - PLENÁRIO

VISTOS, relatados e discutidos estes autos de representação, formulada pela empresa K V Bezerra, acerca de possíveis irregularidades no Pregão Eletrônico para Registro de Preços 2/2020, conduzido pelo Instituto Federal de Educação, Ciência e Tecnologia de Pernambuco (IFPE) - Campus de Vitória do Santo Antão, cujo objeto é a aquisição de mobiliário para escritório.
ACORDAM os Ministros do Tribunal de Contas da União, reunidos em sessão plenária, ante as razões expostas pelo Relator, em: 
9.1. com fulcro no art. 276, caput, do Regimento Interno/TCU, referendar a medida cautelar adotada pelo Relator por meio do despacho contido na peça 24 destes autos, transcrito no Relatório que precede este acórdão, bem como as medidas acessórias constantes no mencionado despacho; 
9.2. dar ciência desta deliberação ao Instituto Federal de Educação, Ciência e Tecnologia de Pernambuco (IFPE) - Campus de Vitória do Santo Antão e à representante.

Referendo de medida cautelar concedida em processo de representação formulada sobre possíveis irregularidades em pregão eletrônico para contratar empresa especializada em fornecimento, por demanda, de mobiliários para escritório.

Instituto Federal de Educação, Ciência e Tecnologia de Pernambuco - Campus de Vitória do Santo Antão.

3. Representante: K V Bezerra - ME (05.587.629/0001-01).

13.1. Ministros presentes: Ana Arraes (Presidente), Walton Alencar Rodrigues, Benjamin Zymler, Augusto Nardes, Aroldo Cedraz, Raimundo Carreiro, Bruno Dantas (Relator) e Jorge Oliveira.
13.2. Ministro-Substituto convocado: Marcos Bemquerer Costa.
13.3. Ministro-Substituto presente: André Luís de Carvalho.

ACORDAO-COMPLETO-2518910

Acórdão 2912/2021 - Plenário

BRUNO DANTAS

Adoto como relatório o despacho que fundamentou a concessão da medida cautelar ora em apreciação (peça 24) : 
"Trata-se de representação, com pedido de adoção de medida cautelar, formulada pela empresa K V Bezerra, acerca de possíveis irregularidades no Pregão Eletrônico para Registro de Preços 2/2020, conduzido pelo Instituto Federal de Educação, Ciência e Tecnologia de Pernambuco (IFPE) - Campus de Vitória do Santo Antão, cujo objeto é a aquisição de mobiliário para escritório. 
2. 	O objeto foi dividido em dois lotes, e o critério de julgamento adotado foi o de menor preço por lote. O valor orçado para o primeiro lote foi de R$ 12.524.722,24 (peça 4, p. 29) . O segundo lote foi suspenso para análise dos pedidos de impugnação, e não foi alvo de questionamento nesta representação.
 3. 	Durante o certame, onze empresas apresentaram propostas para o lote 1, mas as cinco melhores foram recusadas pela pregoeira. Dentre estas, a proposta de menor valor apresentada foi a da representante, no valor de R$ 7.862.574,00. 
4.	O certame foi adjudicado à empresa Aragorn Suprimentos e Manutenção - Eireli, pelo valor de R$ 10.549.688,00 (peça 12) .
5.	A ata de registro de preços foi assinada e publicada em 24/12/2020 (peça 17) , permitindo a adesão por qualquer órgão ou entidade da Administração que não tenha participado do certame. Em consulta aos sítios do IFPE e do Comprasnet na internet, não foi possível identificar se já foi assinado contrato. 
6.	Em resumo, a representante alega que teria sido indevidamente desclassificada no certame em razão de exigência supostamente ilegal de que seu mobiliário possuísse certificação de exposição a névoa salina por 2.000 horas, enquanto a ABNT/NBR 13961/2010 exige o mínimo de 240 horas e o mobiliário da representante possui certificado de 800 horas de exposição. 
7.	De acordo com a representante, a exigência do edital não teria sido justificada por meio de parecer técnico. Das onze licitantes, somente duas teriam apresentado comprovação de que atenderiam ao edital. 
8.	Afirma, ainda, que as suas intenções de recurso, bem como de outras licitantes, teriam sido rejeitadas antes que pudessem expor suas razões. 
9.	Por fim, solicita a concessão de medida cautelar para suspender os atos do processo licitatório e, no mérito, que seja anulado o ato que a desclassificou. 
10. 	Em sua análise, a Selog propõe o conhecimento da representação e o deferimento da medida cautelar, em razão de estar caracterizado o perigo da demora e a plausibilidade jurídica, e de não haver, nos autos, elementos suficientes para caracterizar o perigo da demora reverso. 
11. 	Propõe, também, que seja realizada a oitiva e diligência junto ao IFPE - Campus de Vitória de Santo Antão. 
12. 	Concordo com o exame empreendido pela Selog. 
13. 	De fato, está configura do risco de ineficácia da decisão de mérito em razão da possibilidade de, a qualquer momento, serem efetuadas contratações pelos órgãos gerenciador e participantes, além de serem realizadas adesões à Ata. 
14. 	Por outro lado, não há, nos autos, informações suficientes quanto à essencialidade dos bens a serem adquiridos, motivo pelo qual não está caracterizado, até o momento, o perigo da demora reverso.
 15. 	Quanto à plausibilidade do direito invocado, concordo com o posicionamento da unidade instrutora no sentido de que, apesar de não haver irregularidade na exigência de que os móveis sejam fabricados com material de qualidade, a exigência de requisitos de qualidade superiores às normas-padrão deve ser tecnicamente fundamentada. 
16. 	No caso concreto, essa exigência resultou na desclassificação de quatro licitantes que apresentaram proposta de preço melhores do que a ofertada pela empresa declarada vencedora. 
17. 	Em acréscimo, há indícios de que a intenção de recurso da empresa W3 Indústria Metalúrgica Ltda. tenha sido indevidamente recusada pela pregoeira, já que as medidas de seu mobiliário encontravam-se dentro da margem de tolerância prevista em edital. 	
18. 	Portanto, em sede de exame sumário, os indícios de que tenha havido restrição indevida à competitividade do certame, a qual pode resultar na contratação de proposta significativamente menos vantajosa para a Administração (aproximadamente R$ 2,7 milhões mais onerosa, o que corresponde a quase 35% da proposta mais barata) são suficientes para ensejar, de imediato, a adoção da medida cautelar pleiteada. 
19. 	Ante o exposto, DECIDO: 
19.1.	conhecer da representação, satisfeitos os requisitos de admissibilidade constantes no art. 113, § 1º, da Lei 8.666/1993, c/c os arts. 235 e 237, VII, do Regimento Interno deste Tribunal, e no art. 103, § 1º, da Resolução-TCU 259/2014; 
19.2. 	com fundamento no art. 276 do Regimento Interno do TCU, deferir o pedido de concessão de medida cautelar formulado pela representante, sem oitiva prévia, até que o Tribunal delibere sobre o mérito da matéria em apreço, a fim de que o Instituto Federal de Educação, Ciência e Tecnologia de Pernambuco (IFPE) - Campus de Vitória de Santo Antão: 
19.2.1. 	suspenda a eficácia da Ata de Registro de Preços (ARP) 17/2020, decorrente do Pregão Eletrônico para Registro de Preços 2/2020, comunicando os demais órgãos participantes sobre a imediata suspensão das contratações e consequentemente; 
19.2.2. 	não autorize adesões à referida Ata; 
19.2.3. 	na hipótese de já ter sido assinado contrato, abstenha-se de praticar qualquer ato com vistas à sua execução; 
19.3. 	com fundamento no art. 276, § 3º, e no art. 250, inciso V, do Regimento Interno do TCU, realizar a oitiva do Instituto Federal de Educação, Ciência e Tecnologia de Pernambuco (IFPE) - Campus de Vitória de Santo Antão, para que, no prazo de 15 (quinze) dias, pronuncie-se, requerendo previamente a manifestação formal dos demais órgãos participantes, quanto aos pressupostos da cautelar deferida e quanto aos seguintes pontos relativos ao Pregão Eletrônico para Registro de Preços 2/2020: 
19.3.1. 	exigência de apresentação de "laudo ou relatório de ensaio", referente ao material utilizado na fabricação dos itens de mobiliário, "emitido por laboratório reconhecido pelo Inmetro de no mínimo 2.000 horas de avaliação e conforme a NBR 8094:1983", considerando que a exigência extrapolaria o parâmetro indicado pela NBR 8094:1983 e não estaria respaldada em análise técnica, podendo configurar restrição indevida à competitividade do certame; 
19.3.2. 	desclassificação, aparentemente desarrazoada, da empresa W3 Indústria Metalúrgica Ltda. (81.114.803/0001-79) , por divergência de medidas do mobiliário em relação ao solicitado no edital e Termo de Referência, sendo que a medida ensejou a desclassificação (altura dos itens 1 a 4 do lote 1) estaria dentro do limite de 5% considerado aceitável pelo edital; 
19.3.3. 	análise do impacto nos demais órgãos participantes em decorrência da suspensão de contratações no âmbito da Ata de Registro de Preços 17/2020, decorrente do Pregão SRP 2/2020, a ser respaldada por coleta de manifestação formal dos órgãos interessados; 
19.3.4. 	existência de hipótese autorizadora para adoção do sistema de registro de preços, indicando se seria o caso de contratações frequentes e entregas parceladas (e não de contratação e entregas únicas) , ou de atendimento a vários órgãos (e não apenas um) , ou de impossibilidade de definição prévia do quantitativo a ser demandado (e não de serviços mensurados com antecedência) - art. 3º do Decreto 7.892/2013 e Acórdãos 113/2012 e 1.737/2012, ambos do Plenário (peça 20, parágrafo 22) ; 
19.3.5. 	justificativa para a previsão, no edital, da possibilidade de adesão à ata de registro de preço por órgãos ou entidades não participantes - art. 9º, inciso III, in fine, do Decreto 7.892/2013 (peça 20, parágrafo 22) ; 
19.3.6. 	demais informações que julgar necessárias; e 
19.3.7. 	designação formal de interlocutor que conheça da matéria para dirimir eventuais dúvidas, informando nome, função/cargo, e-mail e telefone de contato; 
19.4. 	considerando a possibilidade de construção participativa das deliberações deste Tribunal, nos termos do art. 14 da Resolução-TCU 315/2020, bem como o previsto nas Normas de Auditoria (NAT) aprovadas pela Portaria-TCU 280/2010, referente aos comentários dos gestores (no que se aplica a representações e denúncias) : 
19.4.1.	solicitar ao IFPE - Campus de Vitória de Santo Antão, que, caso queira, com os demais participantes, apresente, em no prazo de até quinze dias: 
19.4.1.1. 	possíveis ações corretivas que poderão ser tomadas pelo IFPE - Campus de Vitória de Santo Antão para prevenir ou corrigir os indícios de irregularidades detectados ou remover seus efeitos; 19.4.1.2. 	manifeste-se quanto aos possíveis impactos de: 
19.4.1.2.1. serem mantidas as medidas cautelares ora adotadas; 
19.4.1.2.2. ser determinada a anulação do Pregão 2/2020 e, consequentemente, da ARP 17/2020, ou o impedimento de novas aquisições e novas adesões à referida ata de registro de preços; 
19.4.2. 	esclarecer o IFPE - Campus de Vitória de Santo Antão, com relação à construção participativa de deliberações, que: 
19.4.2.1. 	a sua manifestação quanto às alternativas para corrigir os indícios de irregularidades verificados e quanto aos impactos das possíveis medidas a serem adotadas pelo TCU será avaliada na proposição de mérito, mas não vincula as decisões desta Corte de Contas, notadamente quando os riscos decorrentes de sua adoção e/ou da manutenção de situação irregular não se coadunarem com o interesse público que se pretende tutelar; 
19.4.2.2. 	a ausência de manifestação no prazo estipulado não impedirá o andamento processual, podendo o TCU vir a prolatar decisão de mérito, caso haja elementos suficientes que caracterizem afronta às normas legais e/ou possibilidade de ocorrência de prejuízos à Administração; e 
19.4.2.3. a ausência de manifestação não será considerada motivo de sanção. 
19.5. 	realizar, nos termos do art. 276, § 3º, c/c art. 250, inciso V, do Regimento Interno do TCU, a oitiva da empresa Aragorn Suprimentos e Manutenção Eireli (31.586.441/0001-40) para, no prazo de até quinze dias, manifestar-se, caso queira, sobre os fatos constantes nesta representação, assim como sobre os pressupostos da cautelar adotada; 
19.6. 	diligenciar o Instituto Federal de Educação, Ciência e Tecnologia de Pernambuco (IFPE) - Campus de Vitória de Santo Antão, com fundamento nos arts. 157 e 187 do Regimento Interno do TCU, para que, no prazo de até 15 (quinze) dias, encaminhe cópia em inteiro teor dos seguintes documentos e/ou esclarecimentos: 
19.6.1. 	planejamento da contratação, incluindo os procedimentos relativos à intenção de registro de preços e à estimativa de quantidades a serem adquiridas, devidamente justificada e baseada em estudos técnicos preliminares e elementos objetivos - arts. 6º, inciso I, e 10, § 7º, do DecretoLei 200/1967, art. 6º, inciso IX, da Lei 8.666/1993, arts. 4º, 5º, inciso V, e 8º do Decreto 7.892/2013 e Acórdãos 1.100/2008, 392/2011 e 3.137/2014, do Plenário, 612/2004 e 559/2009, da 1ª Câmara, e 1.720 e 4.411/2010, da 2ª Câmara; 
19.6.2. 	levantamento de mercado e estudos técnicos preliminares que embasaram a elaboração do Termo de Referência do Pregão SRP 2/2020; 
19.6.3. 	procedimentos realizados para pesquisa de preços que fundamentou a estimativa, acompanhados dos respectivos cálculos e atos administrativos que aprovaram os valores estimados que se encontram indicados no Termo de Referência; e 
19.6.4. 	demais informações que julgar necessárias. 
19.7. 	encaminhar cópia deste despacho e da instrução à peça 20 ao Instituto Federal de Educação, Ciência e Tecnologia de Pernambuco (IFPE) - Campus de Vitória de Santo Antão e à empresa Aragorn Suprimentos e Manutenção - Eireli (31.586.441/0001-40) , para embasar suas manifestações; 
19.8. 	dar ciência desta deliberação à representante."
	É o relatório.

Pedro Renovato de Oliveira Naeto (OAB/RN 5195), representando K V Bezerra - ME.

Não atuou.

REPRESENTAÇÃO. PREGÃO ELETRÔNICO PARA REGISTRO DE PREÇOS. SUPOSTA INABILITAÇÃO IRREGULAR. ADOÇÃO DE MEDIDA CAUTELAR. OITIVAS.

REPRESENTAÇÃO (REPR)

Secretaria de Controle Externo de Aquisições Logísticas (Selog).

Trata-se de representação, com pedido de adoção de medida cautelar, formulada pela empresa K V Bezerra, acerca de possíveis irregularidades no Pregão Eletrônico para Registro de Preços 2/2020, conduzido pelo Instituto Federal de Educação, Ciência e Tecnologia de Pernambuco (IFPE) - Campus de Vitória do Santo Antão, cujo objeto é a aquisição de mobiliário para escritório.
2.	Em síntese, a representante alega que teria sido indevidamente desclassificada no certame em razão de exigência supostamente ilegal de que seu mobiliário possuísse certificação de exposição a névoa salina por 2.000 horas, enquanto a ABNT/NBR 13961/2010 exige o mínimo de 240 horas e o mobiliário da representante possui certificado de 800 horas de exposição; e, ainda, que tal exigência não teria sido justificada por meio de parecer técnico. Acrescenta, também, que teriam sido rejeitadas as suas intenções de recursos, bem como de outros licitantes, antes que pudessem expor suas razões. 
3.	A partir das razões de decidir apresentadas no despacho transcrito no relatório precedente, adotei a medida cautelar sugerida, determinando a realização de oitiva.
Ante o exposto, com fundamento no art. 276, § 1º, do Regimento Interno do TCU, VOTO por que seja adotada a decisão que ora submeto à apreciação deste Colegiado.
TCU, Sala das Sessões Ministro Luciano Brandão Alves de Souza, em 20 de janeiro de 2021.
Ministro BRUNO DANTAS
Relator